【裁判字號】    92,易,504
【裁判日期】    950214
【裁判案由】    侵占
【裁判全文】
臺灣臺北地方法院刑事判決               92年度易字第504號
公  訴  人  臺灣臺北地方法院檢察署檢察官
被      告  丁○○
上列被告因侵占案件，經檢察官提起公訴（91年度調偵字第507
號），本院判決如下：
    主  文
丁○○意圖為自己不法之所有，而侵占自己持有他人之物，處有
期徒刑壹年。
    事  實
一、緣丁○○係乙○○之繼子，而乙○○原係坐落於臺北市○○
    路76巷5號6樓之房屋、土地（下稱系爭房、地）之所有權人
    ，於民國（下同）84年間乙○○與丙○○之妻解吳秀里就系
    爭房、地締結不動產買賣契約，其間解吳秀里已給付部分價
    金達新台幣（下同）481萬元，而乙○○於90年7月27日，就
    系爭房、地買賣剩餘價金之交付問題，與丙○○達成協議，
    並訂有合約書1紙，約定丙○○應給付乙○○500萬元之尾款
    後，並將其餘款項約280萬元至290萬元間交付丁○○，由丁○○代表劉漢威及劉子菁領取之等情，並由丁○○、甲○○
    及戊○○在場見證而擔任見證人，並在該合約書上簽名。惟
    嗣後乙○○與丙○○因故齟齬，丙○○未依上揭約定給付剩
    餘價金，乙○○遂於同年10月30日，在戊○○之見證下，與
    丁○○訂立協議書及授權書各1紙，約定由乙○○向丙○○
    取回系爭房、地之所有權狀及印鑑、印鑑證明等物，委託代
    書以系爭房、地向銀行辦理500萬元之貸款，乙○○取得貸
    款後，即將上揭所有權狀及印鑑、印鑑證明等物交予丁○○
    ，委由丁○○全權處理乙○○與丙○○之債權債務關係或系
    爭房、地之所有權移轉問題，並由乙○○負擔20萬元之利息
    等情，然因丙○○未返還上揭所有權狀及印鑑、印鑑證明等
    物予乙○○，並向本院民事庭聲請對系爭房、地為假扣押獲
    准，致乙○○無法由銀行取得上揭500萬元之貸款，此均為
    丁○○所知悉，惟丁○○嗣持上揭授權書，使丙○○認丁○○已得乙○○之授權，而對之交付系爭房、地之剩餘價金達
    760萬元，並於同年12月3日將上揭房、地過戶登記予丙○○
    所指定之解育綺，而丁○○亦知悉需將其500萬元交乙○○
    始符方締約意旨，詎竟基於侵占之犯意，將該500萬元侵占
    入己，拒絕對乙○○給付上揭款項。
二、案經乙○○訴由臺灣臺北地方法院檢察署檢察官偵查起訴。
    理  由
壹：程序部分
一、按「民國九十二年一月十四日修正通過之刑事訴訟法施行前
    ，已繫屬於各級法院之案件，其以後之訴訟程序，應依修正
    刑事訴訟法終結之。但修正刑事訴訟法施行前已依法定程序
    進行之訴訟程序，其效力不受影響。」刑事訴訟法施行法第
    7條之3定有明文。是本件訴訟程序在修正刑事訴訟法施行（
    即92年9月1日）前進行者，其效力不受影響，合先敘明。
二、證人乙○○、戊○○、甲○○於92年9月1日以後，本院審理
    時到庭拒絕後而為之證述，依刑事訴訟法第158條之3反面解
    釋，得為證據。
三、卷附90年7月27日合約書、授權書、90年10月30日協議書、
    土地、建物登記謄本（偵卷13、14、15、16頁）、不動產買
    賣契約書（偵卷63─71頁）、本院民事裁定（90年裁全字第
    9311號，偵卷122頁）、付款支票及華南商銀匯款單（偵卷
    97─108頁）、地價稅單、退稅憑單（調偵卷24、25頁）、
    90年9月17日至91年1月2日支票價金（調偵卷26─29頁）、
    被告收款簽收收據（調偵卷30頁）、丙○○出具同意及聲明
    書（本院卷70頁）均非違背法定程序取得之證據，且有公務
    員職務上製作之證明文書及從事業務之人於業務上或通常業
    務過程所需製作之紀錄或證明文書，依刑事訴訟法第158條
    之4、第159條之4第1款、第2款規定，均得為證據。
貳、實體部分
一、訊據被告丁○○固不否認自證人丙○○處收得剩餘款項760
    萬元，並且未將尾款中之500萬元交給告訴人乙○○，惟矢
    口否認有侵占等情，辯稱：系爭房屋係伊父親留下，告訴人
    之前已經拿走481萬元，依照持分，剩餘款項應由伊和哥哥
    、妹妹來分，告訴人已領取超越持分之金額，所以不用給告
    訴人云云。惟查：上開事實，業據告訴人指訴甚明，核與證
    人戊○○、甲○○供述情節相符，並有上述壹程序部分三所
    載書證在卷可稽，且
（一）、告訴人乙○○於84年間與解吳秀里就系爭房、地訂有不
        動產買賣契約，約定買賣價金為1300萬元（其中買賣契
        約約定價金為1000萬元，另300萬元以現金作為第1期之
        買賣價款），並由丙○○（解吳秀里之夫）辦理買賣相
        關事宜等情，業據告訴人於警詢、偵查中指訴綦詳，復
        有不動產買賣契約書影本在卷可參，足認告訴人與解吳
        秀里間就系爭房、地確存買賣契約。
（二）、證人丙○○於偵查中復結證稱：「當時交了300萬，後
        來我又給告訴人100萬元，共匯給她481萬元，後來再加
        上代理支付增值稅、房屋稅等金額，實際共支付540萬
        元」等語（參臺灣臺北地方法院檢察署91年度偵字第
        6320號卷第153頁、臺灣台北地方法院檢察署91年度調
        偵字第507號卷第13頁），足認告訴人就系爭房、地價
        款已收受共540萬元。
（三）、而本件系爭房、地屬眷村改建，於告訴人與解吳秀里簽
        訂買賣契約時，尚無相關權利證明文件，是告訴人與解
        吳秀里間就尾款部分存有爭議，而告訴人與證人丙○○
        間就尾款部分爭議於90年7月27日簽訂合約書，並於合
        約書內約定系爭房、地尾款總額介於780萬元至790萬元
        間，而就該尾款部分告訴人可取得500萬元，剩餘部分
        再由被告取得等情，業據證人丙○○、戊○○於偵查中
        結證屬實（參臺灣臺北地方法院檢察署91年度調偵字第
        507號卷第13至14 頁），復有合約書影本1紙在卷可參
        ，是被告就系爭房、地餘款，依合約規定，應在證人丙○○給付尾款780萬至790萬元後，由告訴人取得該尾款
        中之500萬元後，其餘款項始由被告領取等情足堪認定
        。
（四）、又證人丙○○亦證稱亦將剩餘款項760萬元交給被告，
        而被告就上情亦不否認，而被告迄今尚未依前開合約書
        約定將尾款中之500萬元交付告訴人，業據被告供承在
        卷。
（五）、被告雖辯稱該屋為其父遺產，其應有應繼份等情，惟系
        爭房、地係屬眷村改建，被告之父僅有認購權，而被告
        父親死亡後，由告訴人認購，並繳納工程款等情，業據
        告訴人於本院審理時證述綦詳，且系爭房、地皆登記於
        告訴人名下，此有臺北市大安地政事務所之建物所有權
        狀、土地所有權狀影本各1份附卷足憑，是系爭房、地
        確屬告訴人所有，被告空言執詞系爭房、地為其父遺產
        尚難採信。
（六）、另告訴人與證人丙○○於90年7月27日所簽訂之合約書
        中第4條約定：「系爭房地尾款總價介於780萬至790萬
        元間」；第2條約定：「乙方（即丙○○）應給付甲方
        （即乙○○）500萬元系爭房地尾款，並將其餘款項轉
        交丁○○先生」；第5條約定：「丁○○並代表劉漢成
        及劉子菁領取應得之金額」等情，此有合約書影本在卷
        可參，而參與該合約書簽訂之證人戊○○、丙○○、甲○○皆證稱被告僅得就尾款中告訴人取得500萬元後之
        剩餘款項可主張其權利，而被告亦在該合約書後簽名，
        顯對上情知之甚悉，是被告既同意僅就尾款中扣除告訴
        人500萬元後之餘款作為其所得部分，被告亦未依上開
        約定履行，顯見被告就此500萬元確有侵占之犯行，其
        所辯係其應繼分云云，顯係臨訟卸責之詞。
（七）、至被告與告訴人於90年10月30日所簽訂之協議書，係告
        訴人恐證人丙○○不願依合約書給付尾款，且系爭房、
        地之權狀在證人丙○○處無法取回，始委託被告向證人
        丙○○取回系爭房、地權狀、印鑑及印鑑證明後，先委
        託代書辦理500萬元之抵押貸款，俟告訴人取得500萬元
        後，再將上開相關證件交由被告，由被告代為解決債務
        關係，此觀之協議書之第1、3、7條約訂自明，並有協
        議書影本1分附卷可資佐證，亦據證人戊○○於偵查、
        本院審理中證述甚詳；證人丙○○既已依前開合約書履
        行並交付尾款，則被告自應伊上開合約書履行，是協議
        書之簽立亦無解於被告侵占之犯行。
（八）、參以倘如被告所謂告訴人取得481萬元（或500萬元）後
        ，其餘房地買賣價金應為其與其他兄弟姊妹之應繼分云
        云，其何以身為乙○○與丙○○於90年7月27日訂定合
        約書之見證人（偵卷13頁），對於合約第2項「乙方（
        丙○○）應給付甲方（乙○○）新台幣五百萬元之系爭
        房地之尾款，並將其餘款項轉交丁○○先生」第4項「
        系爭房地尾款總價介於柒佰捌拾萬至柒佰玖拾萬元間」
        之約定並無任何異議；復於90年10月30日與告訴人訂定
        協議書（偵卷14頁）並同意訂立第3項「甲方（告訴人
        ）即請代書辦理新台幣伍佰萬元之貸款，甲方取得前述
        貸款後，應即將協議標的之權狀、印鑑及印鑑證明交予
        乙方」，足見所辯顯然矛盾不實，委無足取。
（九）、綜上可知被告前揭所辯均係卸責之詞，不足採信。本件
        事證明確，被告犯行堪予認定。
二、核被告所為，係犯刑法第335條第1項之侵占罪。爰審酌被告
    係受其繼母即告訴人乙○○之信任及委託，代為處理買賣契
    約，竟因一時貪欲，將告訴人所有之系爭房、地買賣尾款價
    金高達500萬元侵占入己，且迄未與告訴人達成和解，犯後
    又始終以系爭房地係其父遺產等詞飾卸，未見有任何悔意並
    參酌公訴人實體求刑刑度等情狀，量處如主文所示之刑，以
    示儆懲。
參、據上論斷，應依刑事訴訟法第299第條第1項前段，刑法第
    335條第1項，罰金罰鍰提高標準條例第1條前段，判決如主
    文。
本案經檢察官於知慶到庭執行職務。
中    華    民    國    95    年    2     月    14    日
                  刑事第十二庭審判長法  官  李英豪
                                    法  官  胡宏文
                                    法  官  曾正龍
以上正本證明與原本無異。
如不服本判決，應於判決送達後10日內，向本院提出上訴狀。
                                    書記官  彭自青
中    華    民    國    95    年    2     月    15    日
附錄本案論罪科刑法條全文：
刑法第335條
意圖為自己或第三人不法之所有，而侵占自己持有他人之物者
，處五年以下有期徒刑、拘役或科或併科一千元以下罰金。
前項之未遂犯罰之。


司法院資訊處製作；財團法人民間司法改革基金會備份。
